臺灣屏東地方法院民事判決
110年度屏簡字第673號
原      告  杜貴瀛  

被      告  黃俊富  

訴訟代理人  黃益    
上列當事人間確認通行權存在事件，本院於民國111年2月21日言
詞辯論終結，判決如下：
    主  文
一、確認原告對被告所有坐落屏東縣○○鄉○○段000地號土地內如
    附圖一所示編號Ａ部分面積77.20平方公尺之範圍有通行權，
    被告應將前開通行範圍內之作物及地上物移除，容忍原告開
    設道路，並不得為妨礙原告通行之設施或行為。
二、訴訟費用由原告負擔。
三、原告之假執行聲請應予駁回。　
    事實及理由
一、原告起訴主張：坐落屏東縣○○鄉○○段000地號土地（下稱389
    號土地）為原告所有，屏東縣○○鄉○○段000地號土地為被告
    所有（下稱237號土地），原告所有389號土地屬於袋地，現
    況無路可通行，故依據民法袋地通行法律關係訴請確認被告
    所有237號土地內如屏東縣屏東地政事務所民國110 年12月1
    3日屏所地二字第11031377900號函覆土地複丈成果圖之方案
    一（下稱附圖一）所示編號Ａ部分面積77.20平方公尺之範圍
    有通行權，及被告應將前開通行範圍內之作物及地上物移除
    ，並容忍原告開設道路，且不得為妨礙原告通行之設施或行
    為等語，並聲明：⒈如主文第1項所示。⒉願供擔保請准宣告
    假執行。
二、被告則以：如屏東縣屏東地政事務所前揭函覆土地複丈成果
    圖方案二（下稱附圖二）之屏東縣○○鄉○○段000地號土地內
    編號Ａ部分面積62.15平方公及新全段394號土地編號Ｂ部分面
    積25平方公尺之範圍為通行方案，才是損害鄰地較少之方法
    ，因為附圖二之土地上現有空曠位置之道路樣貌可以通行，
    被告所有237號土地上種植有芒果樹，且有水井，移除工程
    耗費更大，故原告不應通行被告之土地等語置辯，並聲明：
    原告之訴駁回。
三、以下事項為兩造所不爭執，復經本院會同兩造勘驗現場及囑
    託屏東縣屏東地政事務所派員實施測量，並有地籍圖謄本、
    土地登記謄本、現況照片、本院勘驗筆錄與現場略圖、屏東
    縣屏東地政事務所110 年12 月13日屏所地二字第110313779
    00號函覆土地複丈成果圖（即附圖一、二）在卷可稽（分見
    本院卷第17至19頁、第27、57頁、第147至151頁、第159至1
    81頁、第197至201頁）。
  ㈠屏東縣○○鄉○○段000地號土地為原告所有。四周為他人所有土
    地包圍，北面為新全段390地號土地、西面新全段394地號土
    地、東面為同段388地號土地，南面被告所有237號土地，無
    對外聯絡道路。
  ㈡屏東縣○○鄉○○段000地號土地（重測前興化廓段190-396地號
    ）110年2月17日移轉為被告所有。
  ㈢兩造各提出討論之通行方案有二：
　⒈原告主張的方案一：如附圖一237號土地內所示編號Ａ部分面
    積77.20平方公尺、面寬3公尺。
　⒉被告抗辯可通行之方案二：附圖二239地號土地內編號Ａ部分
    面積62.15平方公及394號土地內編號Ｂ部分面積25平方公尺
    之範圍、面寬3公尺。
四、本院之判斷
    關於原告之所有389地號土地主張通行被告所有237號土地內
    如附圖一編號Ａ部分面積77.2平方公尺之位置，是否為損害
    鄰地最少之方案，茲分述如下：
　㈠關於方案一及方案二之位置相距原告389號土地差異不大。
　⑴從面積使用之比較上：方案一之通行面積為77.2平方公尺、
    面寬3公尺，方案二之二筆土地通行面積合計為87.15平方公
    尺（62.15加25共87.15平方公尺），面寬相同是3公尺，使
    用面積方案二較多出9.95平方公尺，方案一使用較少面積為
    優。
　⑵二方案均面臨道路，故二者關於面鄰道路之條件差異微小，
    也經本院勘驗現場無誤（見本院卷第181頁）。
　⑶而現況方案一土地上面有被告種植之芒果樹、水井一座，方
    案二將來擬通行位置上有大樹雜木，其餘則屬平坦之泥土地
    ，二方案均需移植果樹、大型樹木、水井等物（見本院卷第
    175至181頁照片）。
  ⑷本院斟酌以上各點，認為對鄰地損害而言，使用面積較少之
    方案一較符合損害鄰地最少之要件，故而被告抗辯原告應通
    行方案二，二者所需移植之地上物均無甚大差異，而需補償
    之地上物部分乃將來被通行土地所有權人需要另外求償之問
    題，況且使用面積較少，損害土地面積也相對減少，故被告
    抗辯之方案二無法採為認定是損害鄰地較少之方案。
  ㈡從而，原告所有389號土地根據袋地通行法律關係請求確認就
    被告所有237號土地內如附圖一所示編號Ａ部分面積77.2平方
    公尺之土地有通行權存在核屬有據，自得准許；又原告請求
    被告應將前開通行範圍內之作物及地上物移除，容忍原告開
    設道路，並不得為妨礙原告通行之設施或行為，乃通行權作
    用必然之結果，自得准許之。又關於開設道路部分，因被告
    之土地為農業使用之土地，故設置道路應以不妨礙農業使用
    之道路路面為宜，故關於鋪設柏油路面影響農業用地認定之
    有關類似路面者，原告不應設置該類路面而損害被告之權益
    ，並此敘明。　　
五、假執行聲請：經核主文第1項為確認之訴，與假執行限於給
    給付之訴要件不合，另外本判決主文第一項土地准許通行之
    日應是判決確定之日始發生效力，故本件主文第2項性質上
    不宜於假執行宣告之，並此說明，故原告所為假執行之聲請
    應駁回之。
六、訴訟費用負擔之說明：因確認通行權事件是基於原告個人需
    要而由國家法律立法設置之規定，被告土地遭受通行之負擔
    純粹受不利益，參酌民事訴訟法第80條之1規定，因共有物
    分割、經界或其他性質上類似之事件涉訟，由敗訴當事人負
    擔訴訟費用顯失公平者，法院得酌量情形，命勝訴之當事人
    負擔其一部，故本院審酌後基於公平原則認應由原告負擔全
    部之訴訟費用。
七、訴訟費用負擔法條：依民事訴訟法第78條、第80條之1。
中　　華　　民　　國　　111 　年　　3 　　月　　7 　　日
                    屏東簡易庭     法　官 潘  快
正本係照原本作成。
如不服本判決，應於送達後廿日內，向本院提出上訴狀並表明上
訴理由，如於本判決宣示後送達前提起上訴者，應於判決送達後
廿日內補提上訴理由書（須附繕本）。如委任律師提起上訴者，
應一併繳納上訴審裁判費。
中　　華　　民　　國　　111 　年　　3 　　月　　7 　　日
                                  書記官　鍾嘉芸